臺灣高等法院臺南分院民事判決　九十二年度上字第二三八號　　 Ｋ
　　　上　訴　人　戊　○　○
　　　訴訟代理人　許　雅　芬　律師
　　　被 上訴 人　丁　○　○.
　　　　　　　　　己　○　○
　　　　　　　　　丙　○　○
　　　訴訟代理人　嚴　庚　辰　律師
右當事人間履行契約事件，上訴人對於中華民國九十二年六月二十五日臺灣雲林地方
法院第一審判決（九十年度重訴字第一五○號）提起上訴，本院於九十三年六月二十
九日言詞辯論終結日期，判決如左：
    主      文
原判決主文第一項關於命上訴人向地政機關辦理雲林縣東勢鄉○○村○○路三十七巷
三十號建築物第一次所有權登記後，將地上物辦理移轉登記於被上訴人公同共有部分
廢棄。
上訴人應向地政機關辦理雲林縣東勢鄉○○村○○路三十七巷二十八號建築物第一次
所有權登記後，將地上物辦理移轉登記於被上訴人公同共有。
原判決第二項關於命上訴人給付超過新台幣壹佰肆拾肆萬元及超過自九十年十月二十
一日起算之法定遲延利息部分，並訴訟費用暨假執行之裁判廢棄。
右廢棄部分被上訴人在第一審之訴駁回。
上訴人其餘之上訴駁回。
第一、二審訴訟費用由被上訴人負擔三分之一，餘由上訴人負擔。
    事      實
甲、上訴人方面：
一、聲明：求為判決：(一)原判決不利上訴人之部分廢棄。(二)前開廢棄部分，被上訴人
    在第一審之訴及假執行之聲請均駁回。
二、陳述：除與原判決記載相同者，茲引用之外，補稱：
  (一)兩造和解契約之解除條件並未成就，自未失效：
    (1)就被上訴人依約分得之建物，上訴人在九十一年三月二十日以前，已依和解書
      履行工程項目完畢。
    (2)被上訴人於原審提出照片，主張九十一年三月二十一日，上訴人之工人在現場
      施工，上訴人堅決否認，該工人所施作之部分係上訴人應分得之部分。
      蓋被上訴人所分得之Ａ２建物，與上訴人所分得之Ａ１、Ａ３建物為連棟式
        建築物，Ａ２係位於Ａ１、Ａ３之間，與上訴人之建物相鄰，照片中工人所
        在位置，實不足以認定該工人確實是在施作Ａ２之工作。
      原審九十二年三月十八日勘驗筆錄之記載，有關於被上訴人所提照片之部分
        ，係第七頁之記載：「（法官問：照片中工人施工是作何部分？）證人（乙
        ○○）：是做磁磚的工人，但做何部分我不清楚。」「被告訴代：那是做我
        的部分，不是做Ａ２（38號）部分，照片中工人是做修補工作，並不是施作
        磁磚」。　　縱觀該勘驗筆錄，雖記載「法官當場勘驗原告所提指稱九十一
        年三月二十一日照片確是Ａ２（38號）建物」，然並無確認工人所施作者確
        係Ａ２建物之記載，而證人乙○○係稱「做何部分我不清楚」，並未指稱係
        作Ａ２之部分。
      茲因系爭建物，為同一型式、外觀一樣之連棟建築物，各建物間有相鄰共用
        之牆壁，被上訴人所提之照片實不能認定工人在九十一年三月二十一日所施
        工之部分係Ａ２之建物。
      上訴人仍主張分配予被上訴人之房屋，在九十一年三月二十日已依和解書所
        示內容完工。至被上訴人所提之照片，並不足以證明確有未完工之情形存在
        。另，在兩造涉訟中，被上訴人之代理人係嚴大律師，上訴人完工後想當然
        爾是去電向嚴大律師報告，且被上訴人與上訴人雙方接觸過程中，多少已有
        磨擦及不睦，上訴人去電向嚴大律師報告亦是合情合理。
    (3)被上訴人主張上訴人未依和解書內容送水乙事，查：
      依合建契約第三點，係約定分配予被上訴人房屋之水電外線、管路、接戶費
        由被上訴人自行負擔。
      被上訴人雖主張依「習慣」，該費用應由上訴人交付予伊後，由伊去辦理云
        云；惟兩造既於和解書中明定，由被上訴人繳清費用，應無適用習慣之餘地
        。被上訴人堅持要由上訴人將費用繳交予被上訴人後，再由被上訴人去辦理
        之情形下，未送水之責任不應由上訴人負擔。
　(二)縱上訴人未依約限完成，被上訴人已有拋棄期限利益之情形存在：
    (1)被上訴人曾於九十一年二月二十五日以存證信函第四一０號，寄達上訴人，表
　　　明：「：：：如未於九十一年三月三十日前完工，吾等將依和解書約定求償：
　　　：：。」顯然被上訴人已拋棄期限利益，應認已同意展期至九十一年三月三十
　　　日。
    (2)被上訴人抗辯存證信函係誤寫，已寄發信函更正。依民法第八十八條第一項規
      定，須撤銷而非更正，被上訴人之信函乃「更正」，非「撤銷」，況錯誤係其
      過失所致，依法亦不能撤銷。
　(三)縱認和解因解除條件得繼續訴訟，然上訴人亦不負遲延及瑕疵責任：
    (1)上訴人並未逾期完工：
      兩造合建契約所定之一年二個月，應非日曆天，而係工作天。
      開工日為八十八年五月二十五日，開工後之例假日、雨天等均應扣除，另施
        工期間，歷經八十八年之九二一大地震，百業待復，縱公家機關等未宣布停
        止上班，惟就建築業而言，在餘震仍不斷之情形下，工地如仍造常施工，安
        全堪慮。符合不可抗力之事故發生，有停工及展期之需要。原判決認：系爭
        工程應於八十九年七月二十五日完工並取得使用執照，未詳究工程慣例及系
        爭工程施工期間狀況之處。
      依雲林縣政府九十二年二月二十一日九二府工建字九二０００一二一二三號
        函及其附件，被上訴人分得之建物，於八十九年六月二十五日即已完成三樓
        之基礎地板工程，使用執照申請書上之竣工日期是記載八十九年十月十日。
        另系爭房屋之房屋稅之起課日期係八十九年十二月。房屋建造完成，方有起
        課房屋稅之問題。可見上訴人並非遲至九十年五月才完工，而是在八十九年
        十月間已完工。並未逾完工期限，自無給付遲延之責任。
      另依建築法第七十條第一項規定，建築工程完峻後，其主要構造、室內隔間
        及建築物主要設備等與設計圖樣相符者，始發給使用執照。被上訴人於原審
        亦自承改變房間之隔間，此亦會影響使用執造之申請與核發，故使用執照遲
        至九十年六月日才核發下來之責任，不應由上訴人承擔。
      證人許沛琦於　鈞院證述使用執照上所載之竣工日期，與事實比較相符云云
        。亦足證本件系爭房屋早就完工，而非遲至九十年五月時才完工。
    (2)系爭建築並無瑕疵：
　　　依台灣省土木技師公會所為之鑑定報告記載：「：：：有關上述所建議之修復
　　　措施法，係一般通用性之處理方式，以其作為評估修復費用之參考依據；確實
　　　修復方式建議申請單位仍應另委相關專業單位進行細部設計後決定之。」此一
　　　描述，足認鑑定單位亦無法確定損害賠償之範圍，故縱使被上訴人得請求損害
　　　賠償，惟此一鑑定報告應不足為被上訴人得請求金額之裁斷依據。
　(四)上訴人主張以八十萬元保証金債權抵銷：
　　(1)依兩造合建合約書第六條規定「：：：（三）三樓樓板完成、結構體完成時退
　　　還新台幣陸拾萬元正：：：」被上訴人迄今仍有八十萬元未退還予上訴人。按
　　　「二人互負債務，而其給付種類相同，並均屆清償期者，各得以其債務，與他
　　　方之債務，互為抵銷。」民法第三百三十四條第一項前段定有明文。上訴人謹
　　　以此狀表示抵銷。
    (2)被上訴人抗辯，退還八十萬元保証金之期未屆至，不得主張抵銷云云。惟查：
      協議書第三點係約定：「丙○○應退回予戊○○之三樓樓板完成時之保證金新
      台幣捌拾萬元正，應俟三樓樓板完成『或』共同出售於第三人『或』雙方確認
      何方承受時始支付『或』扣除。」依文義，係『或』，即三種情形中任一情形
      發生，即為返還之期限屆至。查三樓樓板完成之時間，係在上揭協議書之後，
      即八十九年六月二十五日，返還期限應已屆至。
三、證據：援用第一審所提證據外，聲請訊問証人乙○○、甲○○、許沛琦，並聲請
    向雲林縣政府調取系爭建物申請建照、使用執照之相關資料。
乙、被上訴人方面：
一、聲明：求為判決：駁回上訴。
二、陳述：除與原判決記載相同者，茲引用之外，補陳：
  (一)否認上訴人主張已於九十一年三月二十日以前履行工程完畢。所謂「九十一年三
    月二十日以前完工交屋」，當然包括車庫細部工程，依照片顯示Ａ２建築物有三
    個電表，且照片中之鋼筋鐵條現仍存在，比對後與上訴人所分配之建築物迥然不
    同，上訴人顯然於該日仍在現場施作Ａ２建築物之車庫，現場諸多工作物尚未清
    除，豈可稱其已能完工交屋之狀態？又若上訴人已依約於九十一年三月二十日完
    工，理應通知被上訴人驗收，證人甲○○、庚○○與上訴人係屬利害與共，其證
    言顯有偏頗上訴人，不能作為無完工無法證據。
  (二)被上訴人並未拋棄期限利益，九十一年二月二十五日伊所發存證信函，將三月「
    二十日」誤植為三月「三十日」，隔日發現後隨即以信函更正日期為『九十一年
    三月二十日前完工』，並無拋棄期限利益之意思。
  (三)依兩造之合建合約第十一條約定：於建照核發日起兩個月內開工，開工日起一年
    兩個月內完成所有工程，並取得使用執照。使用執照日期為九十一年六月一日，
    顯已遲延給付。否認上訴人抗辯完工日期為八十九年十月十日，況且即使認定八
    十九年十月十日完成該工程，因系爭工程自八十八年五月二十五日核准開工，若
    以一年二個月計算，亦應於八十九年七月二十五日完工，並取得使用執照始合約
    定，上訴人給付遲延之事實，極為明顯。
  (四)上訴人主張因變更設計拖延使用執照申請時間，故無違約云云，惟查：
　　(1)本件使用執照申請日期確實為九十年五月，依使用執照申請需以書面正式向主
　　　管機關申請，上訴人在九十年五月以前，並無因申請使用執照遭主管機關以變
　　　更設計為由駁回聲請，故上訴人主張申請使用執照與建物二樓變更設計有關，
　　　即無可取。
    (2)依雲林縣政府所檢送鈞院相關使用執照申請文件，並無任何變更設計之記載，
      雖有申請展期完工期限之紀錄，但依證人許沛琦於鈞院證稱：「．．．我們是
      依本件竣工日期未完工，我們會幫忙申請，一是資金不足或是工人不足，展期
      是形式上手續辦理的，要不然執照會被作廢．．．」觀之，關於申請完工期限
      展期與有無變更設計無關，反足證上訴人係因資金或工人不足始申請展期。
    (3)原設計圖二樓固設計有二個房間，但將二個房間改成一個房間反而更同易施工
      不可能拖延完工期限，且係在一開始施工時即已告知上訴人並經上訴人同意，
　　　故上訴人抗辯工期拖延與此有關，並非事實。
    (4)上訴人於九十年七月十一日以台中淡溝郵局三五七三號存證信函告知上訴人「
      因景氣不佳以致財務困難已到山窮水盡地步致無法領回使照，請被上訴人寬宏
      大量再延一、二個月，絕對將房屋及使照交被上訴人使用．．．」有後附存證
　　　信函影本可稽，上訴人已自承係因財務困難，致無法領回使用執照，根本與房
　　　間由二間改為一間無關。
  (五)上訴人主張以被上訴人丙○○應退還之保證金八十萬元抵銷其所應給付之賠償金
    ，依兩造所簽協議書，退還八十萬元之期限尚未屆至，依法不能主張抵銷。
三、證據：援用第一審所提證據，並聲請訊問証人庚○○。
    理      由
一、被上訴人主張，兩造於八十七年二月十六日簽訂合建契約，由伊提供雲林縣東勢
    鄉○○段一六八、一六八之四、一六八之五、一六九等四筆土地。由上訴人於其
　　上興建十一棟房屋，雙方各分配五．五棟，並約定於取得建築執照後二個月內開
　　工，一年二個月完工並取得使用執照，乃被上訴人遲至九十年五月二十九日始申
　　請核發使用執照，於同年六月十日取得使用執照，顯已遲延給付，又兩造於訴訟
　　中曾於九十年十二月七日在庭外成立和解，上訴人同意於九十一年三月二十日以
　　前完成車庫鐵門，若未完工，願將其所分得之房屋全歸上訴人作為損害賠償，茲
　　上訴人未依和解約定限期完工，上訴人應將其分得之房屋移轉登記予伊，又上訴
　　人所建房屋有嚴重瑕疪，依民法第四百九十五條規定，應賠償其修補費用二百五
　　十萬元，爰依契約之法律關係，求為判決命上訴人向地政機關辦理雲林縣東勢鄉
　　○○村○○○路三七巷十六號、二十八號、三十號、三十二號、三十六號建築物
　　第一次保存登記後，將地上物辦理移轉登記於被上訴人共有，上訴人給付被上訴
　　人新臺幣（下同）二百五十萬元，及法定遲延利息等語。（原審判決命上訴人向
　　地政機關辦理雲林縣東勢鄉○○村○○○路三七巷三十號建築物第一次所有權登
　　記後，將地上物辦理移轉登記於被上訴人等三人公同共有，並命上訴人給付被上
　　訴人二百二十四萬元，及法定利息，駁回被上訴人其餘請求，被上訴人就其敗訴
　　部分並未聲明不服，故本院審理範圍，以上訴人敗訴部分為限）。
二、上訴人則以：伊已依和解約定，於九十一年三月二十日前完成和解約定事項，被
　　上訴人不得再進行本件訴訟，又合建契約約定一年二個月係工作天，伊並未遲延
　　，縱有遲延亦係因被上訴人變更設計所致，非伊之責任，又伊完成之工作物並無
　　瑕疵，不生修補問題，且修補費用偏高，又伊對被上訴人有保証金八十萬元債權
　　，亦得以之抵銷等語，資為抗辯。
三、被上訴人主張兩造於八十七年二月十六日簽訂合建契約，由被上訴人提供雲林縣
    東勢鄉○○段一六八、一六八之四、一六八之五、一六九等四筆土地，由上訴人
    於其上興建十一棟房屋，雙方各分配五．五棟，並約定於取得建築執照後二個月
    內開工，其中Ａ２、Ａ３、Ａ４、Ａ５、Ａ６、Ｂ２、Ｂ３、Ｂ５部分於八十七
    年八月十五日取得建築執照，Ａ１、Ｂ１部分於八十八年四月二十二日取得建築
    執照，八十八年五月二十五日核准開工，九十年五月二十九日申請核發使用執照
    ，九十年六月一日才取得使用執照，系爭房屋，除無自來水外，其餘部分（不含
    車庫）已在九十年六月一日完工，雙方於訴訟進行中之九十年十二月七日簽訂和
    解書，約定：由上訴人就被上訴人分配之房屋加蓋車庫，車庫車柱需挖地基，電
    錶安裝於車庫車柱上，水錶安裝在車庫門外，水電外線費用（即接電錶、水錶）
    由雙方各自負擔一半，上訴人應於九十一年三月二十日以前完工，如未如期完工
    ，和解書自動失效，被上訴人得繼續訴訟之事實，已據被上訴人提出合建契約、
    和解契約、使用執照申請書、使用執照為証（原審卷一，第七至二十頁，第五十
    至五十六頁、九十六頁），且為上訴人所不爭執，堪信為真實。茲被上訴人主張
　　上訴人未依和解約定期限完工，伊可繼續訴訟，又因上訴人給付之工作物有瑕疵
　　，應賠償修補費用，且因給付遲延，依約應賠償其損害等語，上訴人則否認有給
　　付遲延、工作物有瑕疵之情事，並以前開情詞置辯，是本件應審究者，乃(一)兩造
　　間和解契約是否已失效？(二)上訴人之給付有無遲延？(三)上訴人之給付有無瑕疵？
　　其修補費用若干？(四)上訴人之可否主張抵銷？
四、經查：
  (一)和解書是否失效？
    (1)被上訴人於九十年十月十二日提起本件訴訟，兩造其後於九十年十二月七日成
      立和解，和解契約第二條約定：「依雙方所簽立之合建契約分配給甲方（按：
　　　即被上訴人）之房屋，車庫門柱需挖地基，電錶需安裝在車庫門柱上，水錶需
　　　安裝在車庫門外，甲方如依合建契約第三點約定繳清費用，乙方（按：即上訴
　　　人）需負責送水、送電。」，第三條約定：「前項乙方應負責之工程，乙方承
　　　諾在中華民國九十一年三月二十日以前完工交屋，如未如期完工，乙方願給付
　　　甲方新台幣壹佰壹拾萬元懲罰性違約金。」，第四條約定：「乙方如未依本和
　　　解書約定之時間完工，本和解書自動失效，甲方仍有權繼續訴訟」。
    (2)查：就車庫及門柱、鐵門部分，原先不在兩造合建契約設計圖範圍內，非上訴
      人應履行之工程項目。但和解成立後，既約定由上訴人替被上訴人增建車庫、
      鐵門，茲和解書內既約定：被上訴人給付一半水電接線費用後，由上訴人完成
　　　接水電，且上訴人應完成車庫工程，於九十一年三月二十日以前房屋完工交付
　　　。則所謂「九十一年三月二十日以前完工交屋」，當然包括車庫細部工程即如
　　　抹平水泥、砌磁磚、裝上鐵門等，均應於九十一年三月二十日之前完成。依被
　　　上訴人所提出之現場相片，上訴人所僱請之工人，於九十一年三月二十一日仍
　　　在現場施作Ａ２建築物之車庫，有照片可証，顯未完工點交，雖上訴人抗辯該
　　　相片中所施作的房屋係其分配所得者，並非分歸被上訴人之Ａ２建物，且相片
　　　之日期亦可更動，不能認定三月二十一日工人仍在施工云云。
      惟查：依相片所示，確有工人在車庫上砌二丁掛磁磚，且鐵門亦堆放地上，未
　　　按裝經原審受命法官勘驗現場，發現照片所示之建物，確係依約分配給被上訴
　　　人之Ａ２房屋，此有勘驗筆錄可按（原審卷二，第一七五頁），而証人乙○○
　　　，亦於原審勘驗現場時，證稱：「九十一年三月二十一日仍看到被告之工人在
　　　施作圍牆車庫。」等語（原審卷二，一七四頁）。再參以上訴人亦不否認，其
　　　分配所得之房屋均係一個電錶，而系爭工人正在施工之車庫（本院卷六十四頁
　　　），其門柱上有三個電錶，依被上訴人所提出之台電公司之電費單，亦可証明
　　　該車庫所在之房屋，係由被上訴人分得者，又乙○○係兩造系爭和解契約之見
　　　証人，其於九十一年三月二十一日所以會到系爭房屋現場，係受被上訴人之電
　　　話通知至現場（見證），已據其於本院陳明，其於本院亦証稱，當天所見確係
　　　如現場照片所示，是上訴人所辯工人施作之車庫非被上訴人分配之房屋，且相
　　　片所示日期不對云云，即不足採，況若其確已依約完成車庫鐵門之工程，其豈
　　　有不於當日親自到現場點交之理。證人甲○○所為證言，既與現場照片所示及
　　　乙○○之證言不符，且其既受僱上訴人，若其未完工，依約應負賠償之責，其
　　　所為有利上訴人之證言，核屬迴護之詞，不足採。是被上訴人主張，系爭和解
　　　契因上訴人未於九十一年三月二十日以前完成，解除條件成就，已經失效，自
　　　屬可採，被上訴人於原審繼續本件訴訟，即無不合。
　　(3)次查上訴人主張被上訴人已自願放棄期限利益，完工期限延至三月三十日云云
　　　，然查：被上訴人雖於九十一年二月二十五日所發之存證信函中將「三月二十
　　　日」，誤植為「三月三十日」，然被上訴人隨後於九十一年三月八日即另發存
　　　證信函，將該誤植之日期更正為三月二十日，有該函及回執可按（本院卷九十
　　　一、九十二頁），且原先之信函中，於第三行亦明白記載係「三月二十日以前
　　　完工交屋」（原審卷第二０八頁），同一封信函內，先後有二個期日，相互矛
　　　盾，顯見被上訴人並無將期限利益放棄之意思而係誤植甚明，且「九十一年三
　　　月二十日」之期日為兩造和解書所明定，此亦為上訴人所明知，難認被上訴人
　　　準意思表示有何錯誤，被上訴人嗣後又已更正，其催告通知矛盾之處，未對上
　　　訴人造成顯失公平之不利益，則上訴人主張被上訴人自願放棄期限之利益，非
　　　屬可採。
　(二)上訴人就本件合建契約債務有無給付遲延？
　　(1)依兩造所不爭執之合建契約第十一條約定：「乙方（即上訴人應於建照核發日
　　　起二個月內開工，於開工日起一年二個月內完成所有工程，並取得使用執照。
　　　」，就所謂「一年二個月」，究為所謂「日曆天」？或指「工作天」？兩造各
　　　執一詞，查本條款之文字既未明白記載為「工作天」，而係「一年二個月」，
　　　依文義解釋，自應認為一般之日曆天，蓋一般民間小型工程之承攬，常以日曆
　　　天計算，簡單明確，不必計較雨天或例假日之問題，故若係約定工作天，則必
　　　以文字明白顯示，以免日後爭執，本件契約核屬一般小型之合建工程，其上開
　　　文義，應係指日曆天。再者依照縣府核發之建築執照，自核發後六個月內開工
　　　，應於八十九年二月二十五日完工，其施工期限約在一年至一年六個月之間。
　　　可見依主管機關之經驗，此種透天三層樓半房屋，以一年為施工期，應屬合理
　　　。再參照行政院公共工程委員會之政府採購契約範本，關於施工期限之契約文
　　　字，其表達方式：「於○年○月○日以前全部完工」、「於開工之日起○
　　　○日曆天內全部完工（以日曆天計者，星期日、國定假日或其他休息日是否計
　　　入，由機關於招標時載明）」、「於開工之日起工作天內全部完工。以工作
　　　天計者，下列星期日、國定假日或其他休息日，均應不計入：：國定假日、民
　　　俗節日、全國性選舉投票日：：星期日及休息之星期六」等等。本件合建契約
　　　之文字內容，核屬之約定方式，因此該「一年二個月」應為固定期限之意甚
　　　明，上訴人主張一年二個月係工作天云云，並非可採。
    (2)本件工程自八十八年五月二十五日核准開工，若計一年二個月期限，應於八十
      九年七月二十五日完工，並取得使用執照。雖然八十八年九月二十一日，本省
      多處地區遭逢九二一地震，惟當時雲林縣政府仍宣布縣內照常上班，並無宣布
      工程停工。系爭合建工程所在地區災區，況當時系爭工程施工才約四個月，主
      要結構體應尚未完成，所受影響實屬有限。又兩造均不爭執系爭建築物已於九
      十年六月一日完工，已超過約定期限十個月又六天，給付遲延之事實，極為明
　　　顯。證人許沛琦於本院所為證言，不足為上訴人有利之證明。
    (3)上訴人雖又抗辯因被上訴人變更設計導致施工延期云云，惟此為被上訴人所否
      認，查所謂設計變更一節，經原審勘驗現場，分配被上訴人之Ａ２、Ｂ２、Ｂ
      ３、Ｂ４房屋，現場確實與設計圖不同，二、三樓少一個房間與一套衛浴設備
      ，但上訴人自承自施工開始就按照被上訴人要求之方式，每層樓只作一個房間
      、一套衛浴設備，並無「拆除重作」「重新繪圖」「向主管機關申請變更設計
      」等過程。亦即被上訴人非未求更改房屋結構體，僅在隔間設計上，減少施作
      衛浴及房間，實質上係減輕上訴人施工負擔，是其此項抗辯，為無可採。
    (4)上訴人又抗辯因基地中有一小部分為水利地，須變更地目致延誤工期云云，經
      原審向臺灣省雲林農田水利會查詢，雲林縣政府已經於八十八年四月七日以八
      八府建水字第八八０００二七一四七號函，同意廢止本件基地東勢鄉○○段一
      六九、二二二之四號土地之水路使用，有臺灣省雲林農田水利會回函可證。而
      本件開工日期為八十八年五月二十五日，亦有雲林縣政府簡便行文表影本可證
      ，顯見早在開工之前，水利用地之問題已經解決，是此項抗辯亦不可取。
    (5)綜上所述，被上訴人主張上訴人給付遲延，堪以採信。
  (三)給付遲延之效果：
    (1)依兩造合建契約第十二條約定：「乙方（即上訴人）若未於第十一條約定期限
      內完成所有工程時，同意其所有之地上物歸甲方所有，並願拋棄地上建物之所
      有權及先訴抗辯權」。此項約款乃兩造間就給付遲延所為違約金條款。依民法
      第二百五十二條規定：「約定之違約金額過高者，法院得減至相當之數額。」
      ，則約定之違約金苟有過高情事，法院即得依此規定核減至相當之數額。又違
      約金至於是否相當，須依一般客觀事實，社會經濟狀況及當事人所受損害情形
      ，以為斟酌之標準。此項核減，法院得以職權為之。最高法院七十九年台上字
      第一六一二號、第一九一五號判例可資參照。
　　(2)上訴人雖遲延十個月又六天完工，經查自八十九年以來，國內景氣嚴重衰退，
　　　股票加權指數跌近六千點，事隔四年情況仍未見多少進展，景氣仍陷低靡狀態
　　　，不動產之行情亦同，則即使上訴人依約於八十九年七月完工交屋，當時經濟
　　　衰退，房地產市場疲弱不振，被上訴人取得房屋不容易出賣，則其預期交易損
　　　失不多。若以出租方式計算其租賃所得，以系爭土地係位處鄉間，其租金收入
　　　亦不高，而金融貸放利率明顯下降，資金市場不熱，投資報酬偏低，事甚顯然
　　　。本件兩造原約定作為懲罰金標的之五棟半房屋，價額至少合計二千萬元以上
　　　，亦即至少每棟可售四百萬元以上〔被上訴人丙○○稱有人出價五百萬元購買
　　　Ａ６（即雙方各分二分之一者），上訴人認為過低不願出售，見本院卷，第一
　　　四七頁〕，若僅遲延十個月，即全部遭沒收，對上訴人而言，實在過於苛酷。
　　　爰審酌以上情況，認以其中二十八號房屋一棟之半數，即依約由兩造各分配二
　　　分之一之房屋，全歸被上訴人取得，作為違約金賠償（亦即約賠償二百萬元至
　　　二百五十萬元），即已足賠償其損害，此部分被上訴人請求，即無不合。逾此
　　　所為請求，尚屬過高，應予駁回。
  (四)瑕疵修補賠償部分：
    (1)按因可歸責於承攬人之事由，致工作發生瑕疵者，定作人除依民法第四百九十
      三條或第四百九十四條之規定，請求修補，或解除契約，或請求減少報酬外，
      並得請求損害賠償，民法第四百九十五條定有明文。準此規定，祇須因可歸責
      於承攬人之事由，致工作發生瑕疵，定作人除得依民法第四百九十三條或第四
      百九十四條規定，請求修補或解除契約或請求減少報酬外，並得捨此逕行請求
      損害賠償，或與修補、解約、減酬併行請求，為此損害賠償之請求時，原無須
      踐行民法第四百九十三條第一項所定定期請求修補之程序，最高法院著有七十
      六年台上字第一九五四號判決可資參照。
    (2)被上訴人主張預定分配予其之Ａ２、Ｂ２、Ｂ３、Ｂ４、Ｂ５房屋建築物結構
      混凝土抗壓強度不夠，箍筋綑綁之方法未符合建築法規之標準，每層樓鋼筋搭
      接長度不合規定，以致影響房屋耐震度，請求二百五十萬元之損害賠償。經原
　　　審函請臺灣省土木技師公會鑑定，鑑定結果分析：結構混凝土抗壓強度之標
　　　準，以原告主張之三千磅壓力強度為測驗標準（此標準亦高於九十一年六月二
　　　十七日公布之新結構混凝土標準二千四百八十九‧三三磅，見「建築技術規則
　　　建築構造編」第三百三十二條、「結構混凝土設計規範」第1.7.2點規定），
　　　而採取現場Ｂ２四樓、Ｂ３三樓、Ｂ４二樓之樓板鑽心取樣，平均強度為四三
　　　三九、三六八六、三七三九磅，故而關於混凝土強度方面應無瑕疵。依據建
　　　築設計圖說，對於柱箍筋之設計，箍筋間距應為十公分至二十公分，即在距離
　　　柱端約四分之一柱長內，箍筋間距應為十公分；在柱子中間二分之一柱長部分
　　　，箍筋間距應為二十公分。然而鑑定人員抽驗現場二處柱子顯示，距離兩端之
　　　四分之一範圍內，箍筋間距分別為十六公分及二二點五公分，均大於十公分，
　　　明顯與設計圖說不符。又箍筋彎勾延長不及六點五公分，造成混凝土之握裹不
　　　足，無法發揮箍筋之服伏強度，應有瑕疵。依八十九年八月七日修正前之「
　　　建築技術規則建築構造編」第四百十條第七款之規定：「主筋之拼接應依本編
　　　第三六六條至第三六八條之規定，但疊接長不得小於鋼筋直徑之三十倍或四十
　　　公分。」（九二一大地震後修正之規定更趨嚴格，自不待言）本案建築物採用
　　　＃六號鋼筋，其鋼筋之標準直徑為十九‧０五公釐，三十倍直徑應為五七‧一
　　　五公分或四十公分取大者，所以最小搭接長度不得小於五十七‧一五公分。經
　　　鑑定時抽查二處搭接長度僅有三十二公分及四十三公分，最小搭接長度明顯不
　　　足。因為主鋼筋搭接長度不足造成整體建築物耐震能力將低約百分之二十；
　　　又因為箍筋綑綁不良，將造成整體耐震能力較原先設計降低百分之二十八，確
　　　有嚴重瑕疵，上訴人主張其所建系爭房屋無瑕疵云云，顯不足採。
　　(3)經臺灣省土木技師公會鑑定結果，若修復Ａ２、Ｂ２、Ｂ３、Ｂ４、Ｂ５五棟
　　　房屋樑柱及接頭等瑕疵，總計需要二百二十四萬元（計算式如原判決附表二、
　　　三），有鑑定報告可證。此項鑑定，乃專技人員親自現場勘驗後，依建築成規
　　　、參考目前物價、工資所核算得出，自屬公平合理，上訴人空言抗辯修補費用
　　　過高，尚非可取。兩造間所定契約，雖名為合建，其性質上屬於買賣與承攬之
　　　混合契約，依前揭法文（民法四九三條）及判決意旨，上訴人主張其受有損害
　　　，請求二百二十四萬元之損害賠償，即無不合。逾此範圍之請求，為無理由，
　　　應予駁回。
　(五)上訴人主張抵銷之情形：
    「按二人互負債務，而其給付種類相同，並均屆清償期限者，各得以其債務，與
    他方之債務，互為抵銷。」民法第三百三十四條第一項前段定有明文。依兩造合
    建合約書第六條之規定，本件工程於三樓樓板完成時，被上訴人應將上訴人所支
    付之保證金全數退還予上訴人，被上訴人仍有八十萬元保証金未退還上訴人，此
    為其所不爭執，雖其抗辯八十萬元保証金退還之期限尚未屆至，然查，依兩造協
    議書第三點約定：「丙○○（即被上訴人）應退回予戊○○（即上訴人）之三樓
    樓板完成時之保證金新台幣捌拾萬元正，應俟三樓樓板完成『或』共同出售於第
    三人『或』雙方確認何方承受時始支付『或』扣除。」兩造協議之內容為「或」
    ，換言之，只要三種情形中任一情形發生，返還之期限即行屆至。本件工程三樓
    樓板完成之時間，係在該協議書成立之後，則上訴人主張抵銷債務，於法並無不
　　合，應予准許。被上訴人對上訴人既有二百二十四萬元賠償金債權，其給付種類
　　相同，均已屆清償期，又無不能抵銷之情事，上訴人主張抵銷，即無不合，經抵
　　銷後，上訴人應再給付被上訴人一百四十四萬元。
五、從而，被上訴人依合建契約及承攬瑕疵擔保之規定，請求上訴人向地政機關辦理
    雲林縣東勢鄉○○村○○○路三七巷二十八號（Ａ６）建築物第一次所有權登記
    後，再辦理移轉登記於被上訴人公同共有，並給付被上訴人一百四十四萬元，及
    自起訴狀繕本送達上訴人之翌日即九十年十月二十一日起（原判決從十月十三日
　　起算），至清償日止，依週年利率百分之五計算之利息，有理由，應予准許。逾
　　此範圍，為無理由，應予駁回。原審就上開被上訴人請求應准許部分，為被上訴
　　人勝訴判決，並就金錢請求部分為假執宣告，尚無不合，上訴人上訴意旨，就此
　　部分猶執前詞，指摘原判決為不當，而聲明廢棄，為無理由，應駁回其上訴。就
　　上開不應准許部分，原審未查或未及審酌，遽為被上訴人勝訴判決，於法尚有未
　　合，上訴人上訴，求為廢棄原判決，核無不合，爰由本院予以廢棄改判如主文第
　　二、三、四項所示。本件事證已臻明確，兩造其餘之攻擊、防禦方法及舉證，於
　　判決結果不生影響，爰不一一論列，併此敘明。
六、結論：本件上訴為一部無理由、一部有理由，依民事訴訟法第四百四十九條第一
    項、第四百五十條、第七十九條、第八十五條第一項，判決如主文。
中　　　華　　　民　　　國　　九十三　　年　　　七　　　月　　　十三　　日
　　　　　　　　　　　　　　　　　　臺灣高等法院臺南分院民事第一庭
~B1審判長法官　王　　惠　　一
~B2　　　法官　蘇　　清　　恭
~B3　　　法官　吳　　上　　康
右為正本係照原本作成。
如對本判決上訴，須於判決送達後廿日內向本院提出上訴狀，未表明上訴理由者，應
於上訴後廿日內，向本院提出理由書。
中　　　華　　　民　　　國　　九十三　　年　　　七　　　月　　　十五　　日
                                        法院書記官　易　　慧　　玲
